# 关于子公司为母公司提供担保物的会计处理

提问人：shichengqi 时间：2023-03-25 23:08:56
一、背景信息
1.2019年 8 月，债权人A向债务人B提供借款 2 亿元，该借款由B的子公司的C以房产（账面价值约 1 亿元）提供抵押担保。 2021 年 8 月，债务人B破产重整，按照重整计划，有财产担保债权可以按照担保财产的评估价值优先受偿，经咨询律师意见：如果抵押物为债务人B的资产，那么该抵押物对应的评估值为优先债权，即按照重整计划草案，应全额现金清偿；而子公司为母公司提供担保，由于该抵押财产非重整主体所有，债权人对该抵押物不能享受优先债权。
2021 年，根据重整计划，B会计处理如下：
借：其他应付款－A 2亿元
贷： 现金 0.1亿元
存货 0.9亿元
其他收益－重组收益 1 亿元
2.2022年债权人A起诉子公司C，主张以抵押物优先清偿债务，法院判决其胜诉（有权以被告C提供的抵押不动产折价或者拍卖的价款优先受偿），目前处于强制执行中。
二、会二、会 计处 理理 选择 方案方案 1.鉴 于子公司不在重整范 围 内内， 结 合律合律 师 意意 见 （（子公司需以抵押物承担 责 任任），），子公司以涉涉诉 抵押物承担 责 任后任后，向母公司追 偿 。。
优 点点：： 严 格按照法律程序、准 则规 定定 进 行行 处 理理；；
缺点缺点：：子公司向母公司追 偿 分分 录 可能缺乏相 应 附件附件 资 料作料作 为 支支撑撑。。
（一）子公司账务处理，具体如下：
1.计提负债（以抵押物 2022 年底账面价值为限）
借：营业外支出 1 亿元
贷：预计负债/其他应付款-A 1亿元
2.可以追偿（向母公司追偿）
（注：根据母公司账务处理（二） 1 ）
借：其他应收款－B 1亿元
贷：营业外支出 1 亿元
（二）母公司账务处理，具体如下：
1.子公司代偿部分债务，改变债权人
借：其他应付款－A 1亿元
贷：其他应付款－C 1亿元
2.因调整债权人，冲减 2021 年重整收益等：
借：其他应付款－A -1亿元
贷：现金 -0.5亿元
存货 -0.45亿元
其他收益－重组收益 -0.05亿元
合并合并 层 面抵消后，相当于收回原先提存的 现 金、存金、存 货 等等，确，确 认对债权 人人 A 的的 负债 。。
方案2.将抵押物视同母公司破产重整方案优先债权，以重整时评估值（假设仍为 1 亿元）确认为优先债权现金清偿，差额仍为差通债权。
优 点及合理性：：更符合母子公司关关系系 处 理方式理方式，即考即考 虑 担保担保 资产 流拍、折价拍 卖 的可能性，母公司可能愿意以 现 金金清清 偿 ，以避免以避免 资产处 置置 损 失失；；
缺点缺点：：无明无明确确的的 纸资 管理管理 层 决策判断依据等。
（一）子公司不作账务处理
（二）母公司账务处理
1.因调整偿债方式，冲减 2021 按普通债权清偿的重整收益等，应调整为现金清偿部分重新确认债务。
借：其他应付款－A -1亿元
贷：现金 -0.5亿元
存货 -0.45亿元
其他收益－重组收益 -0.05亿元
合并合并 层 面效果面效果，同方案同方案 1 。。
方案方案 3: 考考 虑( 方案方案 1) 子公司向母公司追 偿 的分的分 录 支支撑撑性欠缺性欠缺，不不确确 认对 母公司的其他 应 收款收款，通通 过 子公司代 偿负债解决。解决。
（一）子公司账务处理
1.计提负债（以抵押物 2022 年底账面价值为限）
借： 营业外支出 1 亿元
贷： 预计负债/其他应付款-A 1亿元
母公司在子公司 实际 未代未代 偿时暂 不作其他 处 理。理。 这样处 理的效果合并 层 面又多面又多确确 认 一一笔笔或有或有 负债 （（因因 B 公司公司 2021 年年已已 经 清清 偿债务 （（ 现 金提存金提存）），）），即即 认为 站在站在 债权 人角度人角度， 债权 人有人有 选择B 清清 偿 或或 实现C 抵押物担保的 权 利。利。
三、三、 问题
请 教教 陈 版主版主， 1. 上述方案哪哪个可能更合适？适？或者各或者各 类 方案的方案的 执 行行， 还 需要考需要考 虑补 充什充什么么依据依据？？
2. 方案方案 3 中中，尽管尽管 选择 清清 偿 哪哪一一种种方案方案，是是 债权 人的人的 权 利利，但是合并 层 面是否面是否 仅应 反反 应债务总额 即即 1 亿 元元？？ 谢谢 ！！

回答人：chenyiwei
建议采用方案一处理，但同时对于子公司确认的对母公司应收款，应谨慎从严计提减值准备；同时，需重新考虑母公司在 2021 年度确认“其他收益——重组收益”1亿元是否构成前期差错，即该笔债权仍可能因子公司代偿而被要求向子公司作出补偿，事实上还款义务在 2021 年末并未解除。如是，则应在 2021 年末对该项其他收益进行差错更正处理，同时 2021 年末的合并报表中也不能确认该项债务重组收益（站在集团合并报表层面，该债务的还款义务并未解除）。
对于该方案缺点中的“子公司向母公司追偿分录可能缺乏相应附件资料作为支撑”，建议咨询律师考虑如何补充完善相应证据。